臺灣臺中地方法院民事判決　九十二年度簡上字第三一號
　　上　 訴　 人　丙○○
　　被　上訴　人　乙○○○
　　兼訴訟代理人　甲○○
右當事人間請求返還土地事件，上訴人對於民國九十一年十一月二十九日本院豐原簡
易庭九十一年度豐簡字第五四號第一審判決提起上訴，本院判決如左：
    主      文
上訴及假執行之聲請均駁回。
第二審訴訟費用由上訴人負擔。
    事實及理由
一、上訴人主張：上訴人所有坐落臺中縣豐原市○○段第九五三地號土地（重測前為
    朴子口段第五五八之八地號，下稱系爭九五三地號土地），與被上訴人乙○○○
    所有坐落臺中縣豐原市○○段第九五四地號土地（重測前為朴子口段五五八之七
    地號、下稱系爭九五四地號土地）相毗鄰。被上訴人於民國八十八年九月十五日
    臺中縣政府辦理地籍圖重測為地籍調查時，即以被上訴人甲○○名義在系爭九五
    四地號土地上建築房屋（即臺中縣福興段第二三三建號、門牌號碼為臺中縣朴子
    街五六五巷二七之一號建物，下稱系爭建物），系爭建物並越界建築占用系爭九
    五三地號土地。嗣臺中縣政府於八十九年五月十六日辦理地籍圖重測指界時，地
    政機關又逕依被上訴人越界建築之既成事實辦理地籍圖重測，致系爭九五三地號
    土地面積由重測前之二四九平方公尺變更為重測後之二二五點四四平方公尺，計
    短少二三點五六平方公尺，足見被上訴人在地籍圖重測前系爭建物即有占用系爭
    九五三地號土地之事實。上訴人屢經催討，未獲置理。為此，爰依侵權行為、物
    上請求權及民法第七百九十六條規定之法律關係，請求被上訴人甲○○應將系爭
    建物占用系爭九五三地號、面積二五點五六平方公尺土地部分拆除後，與被上訴
    人乙○○○連帶將土地騰空返還上訴人。並於本院聲明：(一)原判決廢棄。(二)被上
    訴人甲○○應將坐落系爭九五三地號、面積二十三點五六平方公尺部分土地上建
    物拆除後，與被上訴人乙○○○連帶將土地騰空返還上訴人。(三)願供擔保，請准
    宣告假執行。
二、被上訴人則以：其等並未占用系爭九五三地號土地，且系爭九五三、九五四地號
    土地重測前後界址並未變動，系爭建物亦無占用系爭九五三地號土地之情事，本
    件上訴人主張並無理由等語，作為抗辯。並於本院聲明：如主文所示。
三、兩造不爭執之事實：
  (一)系爭九五三地號土地為上訴人所有，系爭九五四地號土地為被上訴人乙○○○所
    有。
  (二)系爭建物係於系爭九五三、九五四地號土地八十九年重測前即：八十八年間所興
    建，為被上訴人甲○○所有。
  (三)系爭九五三、九五四地號土地，及坐落臺中縣豐原市○○段第九五五（重測前為
    朴子口段第五五八之六）、九五六（重測前為朴子口段第五五八）地號土地，均
    於七十九年間分割自重測前朴子口段第五五八地號土地而成為四筆土地，且係自
    東往西依序為九五六、九五五、九五四、九五三地號土地互為相鄰。
四、上訴人主張：系爭九五三、九五四地號土地之界址，應以上訴人指界即：如附圖
    所示ＥＢ連接虛線之位置為準。原審逕依八十九年間重測後地籍圖經界線即：如
    附圖所示ＡＢ連接實線位置，認定係為系爭九五三、九五四地號土地之界址，並
    認為系爭建物並未占用系爭九五三地號土地，係屬違誤。本件倘依重測前之舊地
    籍圖經界線測繪，可證系爭建物確有占用系爭九五三地號土地之事實，並聲請內
    政部土地測量局依重測前之舊地籍圖經界線測繪系爭建物位置等語。經查：
  (一)本件原審依上訴人聲請囑託內政部土地測量局就系爭九五三、九五四地號土地，
    依兩造指界位置、地籍圖經界線及系爭建物位置實施鑑測，該局為求測量精確而
    使用精密電子測距經緯儀在系爭九五三、九五四地號土地附近，檢測重測時測設
    之圖根點，並經計算檢核合格後，作為該測區之控制點，然後以各圖根點為基點
    ，用上列儀器分別施測系爭九五三、九五四地號土地及附近各界址點坵形位置，
    並計算各界點之坐標值輸入電腦，再以自動繪圖儀展繪於鑑測原圖上（同重測後
    地籍圖比例尺五百分之一）予以鑑測，並依據臺中縣豐原地政事務所保管之地籍
    圖、地籍調查表、宗地資料等，展繪製本案有關土地經界線，與前項成果核對檢
    核後測定於鑑測原圖上，其鑑定結果為：圖示ＧＢ二點係被上訴人指界位置，實
    地均為水泥樁。Ａ點係ＧＢ連接實線亦為系爭九五三、九五四地號土地之地籍圖
    經界線（即指八十九年重測後之新地籍圖經界線）。系爭建物牆壁外緣位置並未
    越界占用（即指八十九年間重測後之新地籍圖經界線）系爭九五三地號土地之情
    事，有該局九十一年八月二十三日地測二字第○九一○○一一八二五號函、鑑定
    書、鑑定圖各一件附於原審卷可稽，並有該局九十二年七月三十日測籍字第○九
    二○○一○○○九號復本院函在卷可按。嗣本院復依上訴人聲請囑託內政部土地
    測量局補充依八十九年重測前之舊地籍圖經界線鑑測系爭建物有無占用系爭九五
    三地號土地後，其鑑定結果為：1.圖示ＡＢ連接實線係八十九年重測後地籍圖經
    界線；2.圖示ＩＢ連接點係以重測前地籍圖經界線經測定後之坐標予以展繪重測
    ；3.圖示ＧＢ二點係被上訴人指界位置，Ｇ、Ｂ二點現場為水泥樁；4.圖示ＥＢ
    連接虛線係上訴人指界位置（Ｅ點位置，係被上訴人指界ＧＢ連接線向東往九五
    四地號土地平移一點二公尺與地籍圖經界線交點處）；5.系爭建物牆壁外緣位置
    均未逾越八十九年重測前舊地籍圖經界線或重測後之新地籍圖經界線等情，此觀
    附圖即卷附該局九十二年十二月九日測籍字第○九二○○一六○五六號復本院函
    併附補充鑑定圖說內容甚明，應堪憑採。從而，本件無論依八十九年重測前或重
    測後之地籍圖經界線，系爭建物均無占用系爭九五三地號土地之情事，實堪認定
    ，合先敘明。
  (二)按相鄰兩土地間，其具體界址何在，我國民法固未定有明文。惟重新實施地籍測
    量時，土地所有權人應於地政機關通知之期限內，自行設立界標，並到場指界。
    逾期不設立界標或到場指界者，得依下列順序逕行施測：一、鄰地界址；二、現
    使用人之指界；三、參照舊地籍圖；四、地方習慣，土地法第四十六條之二定有
    明文。且衡諸土地重測之目的，無非於求地籍資料之正確，經重測後之實際土地
    面積與土地登記簿謄本上原登記面積不符，或由於早年測量技術、儀器不如今日
    精準先進，或由於時間長久致地圖產生伸縮變化，或因其他人為或自然因素所致
    ，皆有可能，況地籍圖重測係依土地法令之規定，利用科學方法，更新測量技術
    和儀器，普收測量整理實效，使地籍登記趨於正確、以杜糾紛。則地政機關依土
    地法第四十六條之二規定順序實施地籍測量之結果，自係判斷土地所有權人間界
    址何在之重要參考依據。本院綜核下列情事，認為系爭九五三、九五四地號土地
    界址應以如附圖所示ＡＢ連接實線即：八十九年重測後之新地籍圖經界線為準，
    說明如次：
  1.系爭九五三、九五四地號土地於八十九年間重測時，地政機關係依據上訴人、被
    上訴人乙○○○到場指界簽認無誤之結果，並參酌重測前舊地籍圖等資料內容，
    始測繪出系爭九五三、九五四地號土地之新地籍圖經界線，此觀卷附八十九年九
    月十三日地籍圖重測地籍調查表及地籍調查補正表內容甚明。且證人即辦理地籍
    重測地籍調查人員詹志鴻於原審結證：「當時是我測量的沒錯，重測是以雙方指
    界為測量基準，原告可能是因新舊地籍圖不同才有意見。」等語明確，益見重測
    時地政機關確以上訴人及被上訴人乙○○○到場指界之結果作為測量之基準，並
    非以系爭建物業經興建之既成事實逕予施測。從而，地政機關既依土地法第四十
    六條之二規定，以兩造到場指界結果之最優先順序，並參酌舊地籍圖內容而測繪
    出如附圖所示ＡＢ連接實線即：系爭九五三、九五四地號土地之新地籍圖經界線
    ，已堪認新地籍圖經界線確為系爭九五三、九五四地號土地之界址所在。
  2.依內政部土地測量局前開鑑測結果，新、舊地籍圖經界線二者位置雖非完全重疊
    、互為一致，惟綜參內政部土地測量局係綜參地籍調查表、宗地資料、地籍圖及
    現場實地水泥樁等而為新地籍圖經界線之測繪，且內政部土地測量局無論依新、
    舊地籍圖經界線所測得之系爭九五三、九五四地號土地二者面積之總和並無不同
    （亦即系爭九五三地號土地部分，新、舊地籍圖經界線所測得之面積分別為二二
    五、二二九平方公尺，依舊地籍圖經界線測得面積增加四平方公尺；系爭九五四
    地號土地部分，新、舊地籍圖經界線所測得之面積分別為一九二、一八八平方公
    尺，依舊地籍圖經界線測得面積減少四平方公尺），衡情新、舊地籍圖經界線二
    者所生未完全重疊、互為一致之誤差，無非係因舊地籍圖因時間長久伸縮變化所
    致，則被上訴人抗辯：系爭九五三、九五四地號土地重測前後界址並未變動等語
    ，應屬非虛，自不得以新、舊地籍圖經界線二者位置存有些微誤差即遽認新地籍
    圖經界線非為系爭九五三、九五四地號土地之界址，甚為明確。
  3.此外，上訴人就系爭九五三、九五四地號土地何以須以如附圖所示Ｅ點位置為界
    乙節，復末提出其他具體證據作為佐證，以實其說。益見上訴人主張應以其於鑑
    定過程中指界位置即：如附圖所示ＥＢ連接虛線作為系爭九五三、九五四地號土
    地之界址，與實情不符，委無可採。是如附圖所示ＡＢ連接實線即：八十九年重
    測後之新地籍圖經界線，係屬系爭九五三、九五四地號土地之界址，實堪認定。
  (三)上訴人雖主張：由系爭九五三、九五四地號及同段第九五五、九五六地號等四筆
    土地於八十九年重測後之整體面積減少比率為百分之五點○七，其中僅系爭九五
    三地號土地面積減少比率達百分之九點四六；系爭九五三、九五四地號土地及同
    段九五五地號土地重測後面積依序減少二三點五六、十三點六八、十點○七平方
    公尺，僅同段九五六地號土地面積增加五點九五平方公尺，造成經界線往西方向
    移動，足見系爭建物在重測前即已越界而占用系爭九五三地號土地等語，並舉重
    測前後前開四筆土地土地登記謄本為證。惟查，本件參諸內政部土地測量局係以
    前開精密電子測距經緯儀檢測測設之圖根點作為該測區之控制點後，以各圖根點
    為基點用上列儀器進行施測，並計算各界點之坐標值輸入電腦，再以自動繪圖儀
    展繪於鑑測原圖上（同重測後地籍圖比例尺五百分之一）為其鑑測方法，且該局
    依八十九年重測前舊地籍圖經界線經測定後之坐標展繪重測後，與重測後之新地
    籍圖經界線相較，其中系爭九五三地號土地依新、舊地籍圖經界線所測得之面積
    分別為二二五、二二九平方公尺，二者間差距甚微，且均較重測前土地登記謄本
    原登記面積即二四九平方公尺至少減少二十平方公尺；其中系爭九五四地號土地
    依新、舊地籍圖經界線所測得之面積分別為一九二、一八八平方公尺，二者間差
    距甚微，且均較重測前土地登記謄本原登記面積即二○六平方公尺至少減少十餘
    平方公尺等情，此觀卷附卷附補充鑑定圖說之面積分析表即明。則依新、舊地籍
    圖經界線實測後之系爭九五三、九五四地號土地面積，與重測前土地登記謄本原
    登記面積不符之原因，顯係源於地籍測量技術科學化、精密化之故，並非測量錯
    誤所致，實堪認定。從而，上訴人以與實測結果不符、已非正確之重測前土地登
    記謄本所載面積，比較其與重測後土地登記謄本面積之變化情形並作為推論系爭
    建物越界占用系爭九五三地號土地之基礎，顯無可採，自不能依此逕為有利上訴
    人之認定。
  (四)至上訴人陳稱：依系爭建物辦理所有權登記時之建物測量成果圖，可知系爭建物
    東、西兩側各緊臨同段第九五五地號土地、系爭九五三地號土地之經界線、並無
    多餘空地，南、北兩面寬度則均為六點五五公尺；依卷附原審命豐原地政事務所
    就系爭建物位置測繪之九十一年四月十五日複丈成果圖，可知系爭建物東、西兩
    側仍各緊臨同段第九五五地號土地、系爭九五三地號土地之經界線，依比例尺二
    百之一計算，系爭建物南、北面寬度則均為六點八公尺；依附圖所示內政部土地
    測量局鑑測結果，系爭建物卻均未緊臨同段第九五五地號土地、系爭九五三地號
    土地之經界線，南、北面寬度則各為六點六○公尺、六點六三公尺。則在系爭九
    五三、九五四地號土地重測前後面積、經界線並不相同，且前開三者測繪結果互
    有不同之情形下，內政部土地測量局鑑定結果逕謂系爭建物未逾越系爭九五三地
    號土地，並不可採等語，並舉卷附臺中縣豐原地政事務所建物測量成果圖及複丈
    成果圖、內政部土地測量局前開補充鑑定圖說即附圖為證。經查，系爭九五三、
    九五四地號土地界址為如附圖ＡＢ連接實線即新地籍圖經界線，且重測前土地登
    記謄本所載面積與實測結果不符、並非正確，有如前述，則上訴人以系爭九五三
    、九五四地號土地重測前後面積、經界線並不相同為由，質疑如附圖所示內政部
    土地測量局鑑定意見之正確性，顯與實情不符，已無可採。且縱如附圖所示內政
    部土地測量局測繪系爭建物位置、寬度之結果為：系爭建物東、西兩側均未緊臨
    同段第九五五地號土地、系爭九五三地號土地之經界線，南、北面寬度各為六點
    六○公尺、六點六三公尺，而與前開建物測量成果圖、複丈成果圖之測繪結果有
    所不同，仍無從依此遽認系爭九五三、九五四地號土地之界址即應以如附圖所示
    ＥＢ連接虛線之上訴人指界位置為準，並進一步推認系爭建物已占用系爭九五三
    地號土地。況衡諸內政部土地測量局係以前開如第四、(一)點理由所述之更為精密
    鑑測方法所得之鑑測結果，自應較地政機關所為前開建物測量成果圖、複丈成果
    圖之測繪結果更為正確，而堪予憑採。是上訴人前開所陳，並無可採。
  (五)依前所述，系爭九五三、九五四地號土地之界址，應以如附圖所示ＡＢ連接實線
    即：八十九年重測後之新地籍圖經界線為準，且系爭建物並無逾越系爭九五三地
    號土地之情事，足堪認定。且上訴人復未提出其他證據證明被上訴人有何占用系
    爭九五三地號土地之事實，自堪認被上訴人並無占用系爭九五三地號土地而侵害
    上訴人所有權等權利或利益之情事。
五、綜上所述，被上訴人乙○○○所有之系爭建物既並未占用系爭九五三地號土地，
    且被上訴人復無其他占用系爭九五三地號土地之情事，則上訴人依侵權行為、物
    上請求權及民法第七百九十六條規定之法律關係，請求被上訴人甲○○應將系爭
    建物坐落基地占用系爭九五三地號土地部分拆除後，與被上訴人乙○○○連帶將
    土地騰空返還上訴人，為無理由，應予駁回。原審為上訴人敗訴之判決，核無不
    合。上訴意旨指摘原判決不當，求予廢棄改判，為無理由，應予駁回其上訴。又
    上訴人敗訴部分既經駁回，其假執行之聲請亦失其宣告之依據，應併予駁回。
六、兩造其餘攻擊防禦方法，經審酌後，核與判決結果不生影響，爰不一一論述，併
    此敘明。
據上論結，本件上訴為無理由，依民事訴訟法第四百三十六條之一第三項、第四百四
十九條第一項、第七十八條，判決如主文。
中　　　華　　　民　　　國　　九十三　　年　　  七    　月　　  九      日
                                  臺灣臺中地方法院民事第二庭
~B審判長法官  許文碩
~B法      官  劉長宜
~B法　    官　何世全
右為正本係照原本作成
本判決不得上訴
中　　　華　　　民　　　國　　九十三　　年　　　七　　　月　　十二　　　日
~B法院書記官
